【裁判字號】    95,交抗,228
【裁判日期】    951115
【裁判案由】    聲明異議
【裁判全文】
臺灣高等法院臺南分院刑事裁定         95年度交抗字第228號
抗  告  人
即受處分人  甲○○
上列抗告人即受處分人因聲明異議案件，不服臺灣嘉義地方法院
中華民國95年9月30日所為裁定(95年度交聲字第166號）提起抗
告，本院裁定如下:
    主  文
抗告駁回。
    理  由
一、本件抗告意旨略以：
  (一)本交通事件之發生，已由檢察官送交責任鑑定，確認乃機車
    駕駛人陳婉君因無駕照且違反交通規則，致衝撞抗告人即受
    處分人甲○○（下稱抗告人）所駕駛之車輛，抗告人則被指
    稱「疏忽」，雖是委曲，但又奈何?
  (二)原審裁定，似乎指抗告人「因趕赴長青學苑主持座談會」為
    重點，因而「竟未稍加停車，詢問傷勢或給予陳婉君協助，
    旋即將車駛離」就事實而言，長青學苑座談會均是老友，抗
    告人犯不著為此而趕時間或逃逸，度情度理，純係抗告人自
    認倒霉而且車子已老舊，不想讓陳婉君賠償，加上停車後，
    從後視鏡發現陳婉君已自行坐起。原審裁定認為「亦無礙於
    其逃逸行為之認定」，實有違抗告人當時心理狀態與內心世
    界，對陳婉君給予寬宥之原始動機。
  (三)既然交通管理處罰條例第62條第1項，定有對違規者吊扣其
    駕照3個月至6個月，顯見這是對駕駛汽車肇事致人受傷或死
    亡，依其情節給予之處分，試問：「駕駛汽車肇事」「致人
    受傷或死亡」，如此重大事項，尚對不得駛離，而有駛離者
    仍斟酌其情節，給予吊扣駕照3個月至6個月之處分。相較於
    抗告人之案子，被陳婉君違反交通規則而受到衝撞，而成為
    受害人，卻較之「駕駛汽車肇事致人受傷或死亡」 (且違反
    「向警察機關報告，不得駛離」之規定)，反而必須吊銷駕
    駛執照，終身不得考領駕駛執照？則，天理何在？可見本案
    在認知與用法上恐有失偏之處，致裁定之理由殊不合比例原
    則。
  (四)抗告人在事故發生時，立即停車並從後視鏡查看陳婉君之狀
    況，乃不爭之事實，裁定書所言「其竟未曾稍加停車」與本
    案所有記錄不符，亦與事實不符，因為任何人，類如本案被
    機車衝撞，在本能上都會停車，查看自己有何損失或對方有
    無傷害。再者，法令規定逃逸吊銷駕駛執照，反而比肇事致
    人受傷或死亡為重（違反不得駛離），則「逃逸」乃屬惡性
    重大，且完全是自己肇事所發生，為逃避責任，見四下無人
    故而逃逸。此與抗告人之情節全然不同! 更何況抗告人一生
    清白，甚至從無違反任何交通法規，本案純係自己基於寬宥
    對方，竟反遭不合情理之裁定。
  (五)再以陳婉君所稱「我坐起來的時侯車子距離我大約5、6公尺
    ，我坐起來的時侯，已經看不到車牌號碼」，來反證抗告人
    並無「逃逸」。當時抗告人汽車速度以每小時30公里計算，
    則每秒為8公尺，陳婉君從衝撞抗告人車子倒地以迄坐起來
    ，以20秒計算，若抗告人未停車而逕行駛離，則至少已離開
    現場，有160公尺以上，何能如陳婉君所說：「車子離我大
    約5、6公尺」？足證當時抗告人確有停車觀查陳婉君。
  (六)目前本案已由檢察官，交由調解中，責任鑑定既已確定，保
    險公司將依循賠償。至於抗告人未曾於當場詢問傷勢，而在
    事後到醫院慰問，唯有失禮之處，待調解成立後，抗告人當
    會另有所補足云云。
二、按汽車駕駛人，駕駛汽車肇事致人受傷或死亡者，應即採取
    救護或其他必要措施，並向警察機關報告，不得駛離；違者
    吊扣其駕照3個月至6月個；逃逸者吊銷駕駛執照，道路交通
    管理處罰條例第62條第1項定有明文。又依該條項之規定吊
    銷駕駛執照者，終身不得考領駕駛執照，同條例第67條第1
    項前段亦有明定。次按94年2月5日公布，並於95年2月1日施
    行之行政罰法第5條規定：「行為後法律或自治條例有變更
    者，適用行政機關最初裁處時之法律或自治條例。但裁處前
    之法律或自治條例有利於受處罰者，適用最有利於受處罰者
    之規定。」；又道路交通管理處罰條例第62條規定於94年12
    月28日修正公布，並於95年7月1日施行；而本件抗告人違規
    行為時係95年5月11日，原處分機關為裁決時係95年6月26日
    ，有違反道路交通管理事件裁決書在卷可參，則本件裁決機
    關裁處時係在上開修正道路交通管理處罰條例第62條規定施
    行之前；準此，依據前揭行政罰法第5條規定，本件關於適
    用道路交通管理處罰條例第62條規定部分，應依照94年12月
    28 日修正公布，並於95年7月1日施行前之規定處理，合先
    敘明。
三、經查：本件抗告人於95年5月11日14時20分許，駕駛車牌號
    碼RT-5359號自小客車在嘉義市○○街與朝陽街口，與陳婉
    君騎乘之車牌號碼OQI-698號機車發生擦撞，導致陳婉君受
    傷倒地後，未採取救護或其他必要措施，並向警察機關報告
    ，即行駛離逃逸，經警舉發肇事致人受傷逃逸違規等情，除
    據證人即被害人陳婉君於原審證述（原審卷第12～14頁），
    並有嘉義市警察局舉發違反道路交通管理事件通知單、交通
    部公路總局嘉義市監理站之違反道路交通管理事件裁決書、
    台灣省嘉雲區車輛行車事故鑑定委員會嘉雲區950414案鑑定
    意見書（其鑑定意見認定：陳婉君無照駕駛普通重機車，行
    經無號誌交岔路口，支線道未暫停讓幹線道車先行，為肇事
    主因；抗告人甲○○駕駛自用小客車，行經無號誌交岔路口
    ，未注意車前狀況，為肇事次因，另肇事後逃逸，有違規定
    ）、陳婉君之陽明醫院診斷證明書（右膝積血，後十字韌帶
    斷裂）、暨抗告人檢附上開自小客車照片2張等證據可資佐
    證，參以抗告人於抗告意旨自述其於事故發生時，有從後視
    鏡發現陳婉君已自行坐起，為寬宥陳婉君而駛離乙情，是抗
    告人於上開交通事故發生後，確未立即下車採取救護或其他
    必要措施，亦未向警察機關報告，即駕車駛離現場之事實，
    應可認定。抗告人另指稱本案係因其主觀之寬宥而駛離，竟
    反遭不合情理之裁定云云，惟由被害人陳婉君於原審證述：
    「對方（指抗告人）把車子開走沒有停下來，也沒有搖頭車
    窗問情況」之客觀情節觀之，抗告人對本件車禍之發生，既
    已知悉，竟未下車加以查看詢問，反而違背其照護、救助之
    義務，逕自開離現場，與單純不知肇禍駛離之情形有別，被
    告有逃逸之故意，亦可認定。從而抗告人之行為違反修正施
    行前道路交通管理處罰條例第62條第1項、同條例第67條第1
    項前段規定，至為明確。至抗告人嗣後縱因與被害人達成民
    事和解而未受到刑事訴追，及被害人對本件車禍之發生與有
    過失，對抗告人因違反前開規定而應受之處罰，尚不生影響
    。又前開法律條文之規定，係因考量肇事責任之認定及為避
    免因就醫延誤致生無謂之傷亡，乃對汽車駕駛人駛離事故現
    場（未逃逸）抑或逃逸，分別情形而課予不同之處罰，亦無
    違反比例原則可言。
四、綜上所述，本件抗告人交通違規之事實，堪可認定，原審認
    嘉義市監理站依修正施行前（即95年7月1日）之道路交通管
    理處罰條例第62條第1項規定，為抗告人吊銷執照之裁處，
    另依同條例第67條第1項規定，為終身禁考之處分，於法並
    無違誤。從而原審裁定駁回抗告人之異議，本院核其認事用
    法均無不合，抗告人指摘原裁定不當，為無理由，應予駁回
    。
五、據上論斷，應依道路交通案件處理辦法第26條、刑事訴訟法
    第412條，裁定如主文。
中    華    民    國    95    年    11    月    15    日
                  刑事第二庭    審判長法  官    葉居正
                                      法  官    吳勇輝
                                      法  官    郭千黛
以上正本證明與原本無異。
不得再抗告。
                                      書記官    尤乃玉
中    華    民    國    95    年    11    月    16    日


司法院資訊處製作；財團法人民間司法改革基金會備份。
